【裁判字號】    97,訴,1635
【裁判日期】    971217
【裁判案由】    偽造有價證券等
【裁判全文】
臺灣臺南地方法院刑事判決              97年度訴字第1635號
公  訴  人  臺灣臺南地方法院檢察署檢察官
被      告  丁○○
指定辯護人  蘇正信律師
上列被告因偽造有價證券等案件，經檢察官提起公訴（97年度偵
緝字第652號），本院判決如下：
    主  文
丁○○意圖供行使之用，而偽造有價證券，處有期徒刑壹年陸月
，減為有期徒刑玖月。附表所示之偽造支票壹紙沒收。
    事  實
一、丁○○前因重利案件，經本院以92年度簡字第219號刑事判
    決判處有期徒刑5月，緩刑4年確定。詎猶不知悔改，於緩刑
    期間，因工作無著，急需款項週轉，竟意圖為自己不法之所
    有，並基於偽造有價證券、行使偽造有價證券及詐欺之犯意
    ，於民國94年5月1日晚上某時，在臺南市○○區○○街118
    號4樓之1之自宅內，先竊取其配偶甲○○（現已離婚）所有
    置於房屋抽屜內票據號碼為NA0000000之空白支票1紙（未扣
    案，下稱系爭支票），旋未經甲○○之同意，拿取甲○○置
    於同一抽屜內之印章，於系爭支票之發票人欄處，盜蓋甲○○印文1枚。繼於同年月3日，於系爭支票上偽填票面金額新
    臺幣（下同）10萬元及發票日94年7月29日，而偽造支票1紙
    後，隨即於同日持往臺南市○○○路169號乙○○住處調借
    現金，以供擔保借款而行使之，致乙○○陷於錯誤，誤以為
    系爭支票係甲○○本人所簽發之真正票據，而將現金10萬元
    出借交付丁○○。乙○○乃將系爭支票委由其妻戊○○至銀
    行辦理託收，嗣屆期提示時因甲○○已於同年6月20日辦理
    掛失止付而未獲付款，始知受騙，而查悉上情。
二、案經甲○○訴由臺南市警察局第二分局報請臺灣臺南地方法
    院檢察署檢察官偵查起訴。
    理  由
壹、程序部分
一、按被告以外之人於審判外之言詞或書面陳述，除法律有規定
    者外，不得作為證據；被告以外之人，於偵查中向檢察官所
    為陳述，除顯有不可信之情況者外，得為證據，刑事訴訟法
    第159條第1項、第159條之1第2項分別定有明文。查偵查中
    對被告以外之人所為之偵查筆錄，或被告以外之人向檢察官
    所為之書面陳述，性質上均屬傳聞證據，惟現階段刑事訴訟
    法規定檢察官代表國家偵查犯罪、實施公訴，依法具有詢問
    被告、證人、鑑定人之權，證人、鑑定人且須具結，而實務
    運作時，檢察官偵查中向被告以外之人所取得之陳述，原則
    上均能遵守法律規定，不致違法取供，其可信度極高，為兼
    顧理論與實務為由，而例外設定其具備非顯不可信之要件時
    ，得為證據（最高法院95年度台上字第3220號判決參照）。
    本件證人即告訴人甲○○於偵查中，曾以證人身分具結而為
    陳述（見97年度偵緝字第652號卷「下稱偵卷」第13至14頁
    ），被告及其指定辯護人並未提及檢察官在偵查時有何不法
    取供之情事，且未釋明上開供述有不可信之情況，依前開說
    明，前揭證言應具證據能力。
二、次按被告以外之人於審判外之陳述，雖不符合同法第159條
    之1至第159條之4之規定，但經當事人與審判程序同意作為
    證據，法院審酌該言詞或書面陳述作成時之情況，認為適當
    者，亦得為證據；當事人、代理人或辯護人於法院調查證據
    時，知有159條第1項不得為證據之情形，而未於言詞辯論前
    聲明異議者，視為有前項之同意，同法第159條之5第1項、
    第2項亦分別定有明文。查本件檢察官、被告及其指定辯護
    人對證人甲○○、乙○○、戊○○之警詢筆錄（見南市警二
    刑偵字第09642284920號卷「下稱警卷」第1頁至第4頁反面
    ），支票正反面暨臺灣票據交換所臺南市分所退票理由單（
    見警卷第9頁）、票據掛失止付通知書（見警卷第5頁）、掛
    失止付票據提示人資料查報表（見警卷第6頁）、遺失票據
    申報書（見警卷第7頁）影本各1紙等被告以外之人於審判外
    之書面陳述，在本院準備程序及審判期日均表示無意見而不
    爭執，且迄至言詞辯論終結前均未聲明異議，而本院審酌上
    開言詞陳述係證人甲○○、乙○○、戊○○於案發後就渠等
    親身經歷之事實所為，且依其陳述作成之情形，尚無違法不
    當及證明力明顯過低之情況，而其餘書面陳述之製作過程並
    無瑕疵，且與待證事實具關連性，亦足認以之作為證據為適
    當，揆諸前開規定，認前揭證據資料均具證據能力，合先敘
    明。
貳、實體部分
一、前揭犯罪事實，業據被告於偵查中及本院審理時均坦承不諱
    （見偵卷第4至5頁、第14至15頁），核與證人即告訴人甲○○於警詢（見警卷第1頁至第2頁反面）、偵查中經具結之證
    述（偵卷第13至14頁），及證人即被害人乙○○、證人即代
    乙○○託收票款之戊○○等人於警詢時之指述（見警卷第3
    至4頁反面）情節均大致相符，並有支票正反面暨臺灣票據
    交換所臺南市分所退票理由單影本1紙（見警卷第9頁）、票
    據掛失止付通知書（見警卷第5頁）、掛失止付票據提示人
    資料查報表（見警卷第6頁）、遺失票據申報書（見警卷第7
    頁）等影本各1件附卷可憑，足認被告上開自白與事實相符
    。是本件事證明確，被告犯行洵堪認定，應依法論科。
二、查被告行為後，於94年1月7日修正通過、並於同年2月2日公
    布之刑法修正條文，業於95年7月1日施行（下稱施行前刑法
    為修正前刑法）。按行為後法律有變更者，適用行為時之法
    律，但行為後法律有利於行為人者，適用最有利於行為人之
    法律，刑法第2條第1項定有明文。以本次修正比較新舊法，
    應就罪刑有關之共犯、未遂犯、想像競合犯、牽連犯、連續
    犯、結合犯、以及累犯加重，自首減輕暨其他法定加減（如
    身分加減）及加減例等一切情形，綜其全部罪刑之結果而為
    比較，最高法院95年5月23日第8次刑事庭會議決議可資參照
    。嗣最高法院於95年11月7日95年度第21次刑事庭會議再著
    有決議認為，前揭決議係就「刑法94年修正施行後之法律比
    較適用決議」，而刑法第2條係規範行為後「法律變更」所
    生新舊法比較適用之準據法，故如新舊法處罰之輕重相同，
    即無比較適用之問題，非此條所指之法律有變更，應依一般
    法律適用原則，適用裁判時法，例如：修正後刑法第55條就
    想像競合犯部分增加但書關於科刑之限制，為法理之明文化
    ，而修正後刑法第59條則為法院就酌減審認標準見解之明文
    化，均非法律變更，其餘為純文字修正者，更應同此。經查
    ：
（一）刑法第201條第1項之偽造有價證券罪法定刑得處銀元3000
      元以下罰金、第320條第1項普通竊盜罪法定刑得處銀元50
      0元以下罰金，刑法第339條第1項之詐欺取財罪法定刑得
      處銀元1千元以下罰金，而依修正後之中華民國刑法施行
      法增訂之第1條之1：「中華民國94年1月7日刑法修正時，
      刑法分則編未修正之條文定有罰金刑者，自94年1月7日刑
      法修正施行後，就其所定數額提高為30倍。但72年6月26
      日至94年1月7日新增或修正之條文，就其所定數額提高為
      3倍」，而刑法第33條第5款亦修正為：「主刑之種類如下
      ：... 五、罰金：新臺幣1千元以上，以百元計算之」，
      是依修正後之法律，前揭3罪所得科處之罰金刑最高額維
      持不變，最低額則提高為新臺幣1千元，是比較修正前後
      之刑罰法律，自以被告行為時關於科處罰金刑之法律較有
      利於被告。
（二）刑法第55條後段牽連犯之規定業經修正刪除，此刪除雖非
      犯罪構成要件之變更，但顯已影響行為人刑罰之法律效果
      ，自屬法律變更，應依刑法第2條第1項規定為新舊法比較
      。是於新法修正施行後，被告所犯竊盜、偽造有價證券及
      詐欺取財之犯行，即須分論併罰。比較新、舊法之規定，
      修正後之規定對於被告較為不利，是依前開規定，自應適
      用行為時且較有利於被告之法律，即修正前刑法第55條後
      段之規定，從較重之一罪予以論處。
（三）綜上，本院綜合比較上開法律變更之情形，應以被告行為
      時之修正前刑法較有利於被告，是依刑法第2條第1項前段
      規定，應適用修正前之刑法。
三、按行使偽造有價證券以使人交付財物，倘所交付者即係該證
    券本身之對價，因其自身即含有詐欺性質，自不另論以詐欺
    罪（最高法院25年上字第1814號、31年上字第409號判例參
    照）；惟如以有價證券作擔保或作為新債清償而借款，則其
    借款之行為，乃行使有價證券以外之另一行為，其間有方法
    結果關係，應論以詐欺罪之牽連犯（最高法院民刑庭決議62
    年2月20日決議參照）。被告竊取甲○○所有上開支票，並
    盜蓋甲○○之印章，而完成發票行為後，持以行使詐向被害
    人乙○○調借款項，而使其交付現金之所為，係犯刑法第
    320條第1項之普通竊盜罪、第201條之偽造有價證券罪，及
    第339條第1項之詐欺取財罪。被告盜用印文係偽造有價證券
    之階段行為，而行使偽造有價證券之低度行為，應為偽造有
    價證券之高度行為所吸收，均不另論罪。又被告竊盜、偽造
    有價證券與詐欺取財3罪間，有方法、目的之牽連關係，依
    修正前刑法第55條規定，應從一重之偽造有價證券罪處斷。
四、次查偽造有價證券罪之法定最低本刑為3年以上有期徒刑，
    考其立法意旨係在維護市場秩序，以保障交易信用。本件被
    告雖因需款孔急，致偽造前妻即告訴人甲○○為發票人、票
    面金額為10萬元之支票1紙，供借款擔保之用，然因其偽造
    之支票僅1紙，且未在市面流通，對票據市場金融秩序之危
    害有限，核與一般偽造票據並持以行使之惡性有間；又被告
    係因無力負擔子女生活費用，一時思慮未周，遂為本件犯行
    ，如逕予宣告最低之刑度，則被告子女勢將頓失依靠，無法
    獲得充分之教養，勢將不利其人格之健全發展。本院考量上
    述各情，認被告之犯罪情狀客觀上足以引起一般之同情，顯
    有堪予憫恕之處，縱科以最低度之刑仍嫌過重，爰依刑法第
    59條規定，減輕其刑。爰審酌被告係高中畢業，已具備相當
    之智識程度，竟欠缺對他人所有物之尊重，竊取系爭支票，
    並偽造發票人為甲○○之支票，持以向乙○○行使而獲得不
    法利益，行為確屬可議，然查被告與告訴人甲○○於行為時
    為夫妻關係，僅因經濟欠佳一時失慮而為本件犯行，而其犯
    後於偵查及本院審理時均坦承不諱，態度良好，其後並得告
    訴人甲○○之諒解而經其宥恕，有和解書1紙附卷可稽（見
    本院卷第20頁），足認被告確有悔意，再參以被告因患有慢
    性器質性腦徵候群，目前呈現無行為、工作能力，日常生活
    需完全靠人照料等情，亦有財團法人奇美醫院97年4月17日
    診斷證明書1紙在卷可按（見本院卷第45頁），是本院綜合
    前述一切情狀，量處如主文所示之刑，以資懲儆。
五、再查本件係於96年4月24日以前所犯，其雖屬中華民國九十
    六年罪犯減刑條例第3條第1項第15款所列之罪，然本院就此
    宣告之有期徒刑未逾1年6月，依該條例第3條第1項之反面解
    釋，仍應依同法第2條第1項第3款，第7條之規定，減被告之
    宣告刑二分之一。末查被告所偽造、未扣案如附表所示之支
    票1紙，屬偽造之有價證券，不問屬於犯人與否，均應依刑
    法第205條之規定宣告沒收。至其上所盜用之甲○○印文1枚
    ，已因系爭支票之沒收而包括在內，爰不另為沒收之諭知，
    併此敘明。
據上論斷，應依刑事訴訟法第299條第1項前段，刑法第2條第1項
前段、第320條第1項、第201條第1項、第339條第1項、修正前刑
法第55條後段、第59條、第205條，中華民國九十六年罪犯減刑
條例第2條第1項第3款、第7條，刑法施行法第1條之1，判決如主
文。
本案經檢察官丙○○到庭執行職務
中    華    民    國    97    年    12    月    17    日
                  刑事第七庭審判長法  官  賴純慧
                                  法  官  鄧希賢
                                  法  官  田幸艷
以上正本證明與原本無異。
如不服本判決應於收受本判決後10日內向本院提出上訴書狀，並
應敘述具體理由。其未敘述上訴理由者，應於上訴期間屆滿後20
日內向本院補提理由書狀（均須按他造當事人之人數附繕本）「
切勿逕送上級法院」。
                                  書記官  莊文茹
中    華    民    國    97    年    12    月    17    日
 附表（新臺幣）
┌────┬─────┬──────┬──────┬─────┐
│        │          │            │            │          │
│ 發票人 │  付款人  │  票據號碼  │   發票日   │  金額    │
│        │          │            │            │          │
├────┼─────┼──────┼──────┼─────┤
│        │          │            │            │          │
│ 甲○○ │彰化商業行│ NA0000000  │ 94年7月29日│  10萬元  │
│        │延平分行  │            │            │          │
│        │          │            │            │          │
└────┴─────┴──────┴──────┴─────┘
附錄論罪科刑法條：
中華民國刑法第320條第1項
意圖為自己或第三人不法之所有，而竊取他人之動產者，為竊盜
罪，處 5 年以下有期徒刑、拘役或 5 百元以下罰金。
中華民國刑法第201條
意圖供行使之用，而偽造、變造公債票、公司股票或其他有價證
券者，處3年以上10年以下有期徒刑，得併科3千元以下罰金。
中華民國刑法第339條第1頁
意圖為自己或第三人不法之所有，以詐術使人將本人或第三人之
物交付者，處5年以下有期徒刑、拘役或科或併科1千元以下罰金
。


司法院資訊處製作；財團法人民間司法改革基金會備份。
